臺灣花蓮地方法院民事判決　八十九年度訴字第三二八號
　　原　　　告　乙○○○
　　　　　　　　戊○○
　　　　　　　　甲○○○
　　被　　　告　丁○○
　　訴訟代理人　辛○○
　　被　　　告　庚○○○
　　訴訟代理人　己○○
　　被　　　告　丙○○CHI.
右當事人間請求塗銷土地所有權移轉登記事件，本院判決如左：
    主      文
原告之訴駁回。
訴訟費用由原告負擔。
    事      實
甲、原告方面：
  一、聲明：
    (一)被告應將坐落：
      (1)花蓮縣光復鄉○○段二四０之一，地目：旱，面積三百七十八平方公尺及同
        段第二四九之三地號，地目：旱，面積一千零九十六平方公尺；同段二四九
        之五地號，地目：旱，面積千一百二十五平方公尺；同段二四九之六地號，
        地目：田，面積一千一百零三平方公尺；同段二四九之二十三地號，地目：
        旱，面積一千零一十五平方公尺；同段二四九之二十七地號，地目：田，面
        積二百八十六平方公尺。
      (2)花蓮縣花蓮市○○段一九六地號，地目：旱，公同共有持分二分之一，面積
        五千二百四十七平方公尺等七筆土地，登記日期民國七十年六月十七日，以
        繼承為原因之繼承登記，及其所有權登記應予塗銷。
    (二)訴訟費用由被告共同負擔。
  二、陳述：
    (一)原告乙○○○之配偶即訴外人郭建成、原告戊○○之配偶即訴外人郭桔煌與原
      告甲○○○之父親即訴外人郭查某於民國五十七年八月八日死亡，其繼承人除
      原告三人之外，尚有訴外人郭建福，以及郭查某之後妻即被告丁○○，與其二
      人之子女即被告庚○○○、丙○○。惟郭查某死亡時，全體繼承人因不知其留
      有諸多遺產，故於斯時未加以辦理繼承登記。
    (二)如訴之聲明之七筆土地（以下簡稱系爭土地）亦屬前述遺產之中，而郭建成、
      郭桔煌、郭建福、原告甲○○○與被告同為該遺產之繼承人，其中除郭建福經
      其妻即訴外人郭張阿微確認確已拋棄繼承之外，郭建成、郭桔煌與原告甲○○
      ○從未拋棄繼承。然被告為取得系爭土地，竟於七十年間偽造文書，切結謂郭
      建成、郭桔煌與原告甲○○○悉數拋棄繼承，而將系爭土地以繼承為登記原因
      登記為被告所有。按民法第一千一百四十七條規定，繼承，因被繼承人死亡而
      開始。從而，繼承一開始，該被繼承人所遺留之財產，即歸全體繼承人所有，
      無待任何登記。本件被繼承人郭查某於死亡時所遺留之系爭土地，於郭查某死
      亡時應即由郭建成、郭桔煌、原告甲○○○及被告共同繼承，而為公同共有，
      被告偽造拋棄繼承之證明，並將系爭土地移轉為其所有，顯已侵害郭建成、郭
      桔煌與原告郭張美玉對於系爭土地之所有權，嗣郭建成於六十三年四月九日死
      亡、郭桔煌於七十四年十月三日死亡，原告乙○○○為郭建成之配偶、原告戊
      ○○為郭桔煌之配偶，均繼承系爭土地之所有權，則原告乙○○○、戊○○、
      甲○○○本於系爭土地公同共有人之地位，自得依據所有物返還請求權，請由
      被告將系爭土地以繼承為原因之登記及所有權登記予以塗銷。又因本件係本於
      繼承當然取得不動產之所有權，而基於為全體共有人為共有物之回復請求，殊
      非固有必要共同訴訟，依法當亦無僅以原告三人為起訴當事人而有不適格之疑
      義，被告所為抗辯，並不足採。
    (三)按依民法第依千一百四十七條之規定，繼承，因被繼承人死亡而開始，從而，
      繼承一開始，該被繼承人所遺留之財產，即歸全體繼承人所有，且繼承權之侵
      害，必也繼承一開始，即有自命為繼承人行使遺產上之權利之事實存在，方得
      謂繼承權受侵害，若於繼承開始後，始發生此事實，則其侵害者，為繼承人已
      取得之權利，而非侵害繼承權，自無民法第一千一百四十六條之適用，最高法
      院五十三年台上字第五九二號判例，可資參照。查系爭不動產既係迄至七十年
      間，始經被告查知，而欺蒙原告，方才為被告所侵害，尤其，參諸原告乙○○
      ○之夫郭建成於六十三年間死亡，則其又如何於七年間為拋棄之意思表示，郭
      建成之繼承人亦無一人有拋棄繼承之情事，遑論原告郭美玉或郭桔煌，即因不
      知其父遺留有偌多遺產才未於其父死亡時辦理繼承登記，亦無任何拋棄之事實
      ，則被告所侵害者，非為繼承權，而係原告對於該不動產之所有權，復參諸大
      法官釋字第一六四號解釋，已登記不動產之所有人之回復塗銷登記請求權，無
      民法第一百二十五條消滅時效規定之適用，則系爭已為原告及其他繼承人繼承
      之不動產所有權，自無消滅時效之適用，而被告於七十年間，將屬於原告及其
      他繼承人之不動產侵占入己，侵害到原告等人之所有權甚明，自應予以塗銷，
      並回復為全體共有人公同共有之狀態。
    (四)至於被告雖抗辯原告甲○○○與繼承人郭建福、郭建成及郭桔煌已於五十七年
      十月一日拋棄繼承向法院呈報核備在案云云。然查，原告甲○○○苟於五十七
      年間向法院為拋棄繼承之意思表示，何可能均不知情，依諸經驗法則，又何可
      能會再提本件訴訟。又參諸被告抗辯之原告甲○○○已向法院拋棄而有拋棄繼
      承證明書可證，但自其拋棄人甲○○○之筆跡以觀，核與原告甲○○○本人之
      簽名，迥然不同，顯係偽造，不足以此推定原告甲○○○已經拋棄繼承。再查
      ，上開證明書之郭桔煌、甲○○○、郭建成之簽名，均係出自同一人之筆跡，
      但查，原告甲○○○非不識字不能簽名之人，若欲拋棄繼承，焉有不能自己簽
      名之理，同理，郭建成、郭桔煌等人亦同。而參諸該拋棄繼承證明書拋棄人之
      簽名，竟係出自同一人之筆跡，則何得證明原告甲○○○係親自簽名，或印章
      為原告所有，而親自用印。尤其若原告於五十七年間已經拋棄繼承，被告為何
      延至七十年才向地政機關辦理土地之繼承登記，其中過程顯屬有疑；且被告提
      出之申請繼承登記之文件當中，原告甲○○○與郭建成、郭桔煌之印鑑證明乃
      在五十七、五十八年間所提出交予被告，殊不可能至七十年才辦理繼承登記，
      尤其，辦理繼承登記之范新鴻與郭建成之間有姻親關係，范新鴻殊無不知郭建
      成早於六十三年間死亡之事，為何故意以其生前之戶籍資料辦理，容有其內情
      待查。又縱使上開文件外形似公文書，但在未經相關之公務機關證明為該機關
      所發行之前，依據證據法則，其所謂公文書推定為真正之法理，於此則無適用
      之餘地。
  三、證據：提出(一)土地登記謄本一份、(二)遺族繼承系統表一紙、(十三)戶籍謄本一份、
      (四)花蓮縣鳳林地政事務所地所一字第一八五一號函併附繼承登記文件一份（均
      為影本）。
乙、被告方面：
  壹、被告丁○○、庚○○○部分：（被告丁○○未於最後言詞辯論期日到場，惟其
      陳述與被告庚○○○相同，茲據其之前書狀及到庭陳述如左）
    一、聲明：駁回原告之訴。
    二、陳述：
      (一)按關於繼承之訴訟為固有必要共同訴訟，原告乙○○○、戊○○就系爭土地
        為何有繼承權，起訴狀未見說明，且為何僅列乙○○○、戊○○、與甲○○
        ○為原告，其當事人資格是否適格，應予調查，如原告有當事人不適格之情
        形，應駁回原告之訴。
      (二)被告之被繼承人郭查某於五十七年八月八日死亡，而於告甲○○○與郭建福
        、郭建成、郭桔煌四人於五十七年十月一日均為拋棄繼承之意思表示，並向
        鈞院呈報，經鈞院公告後准予備查在案，其四人拋棄繼承之意思自明。被告
        依其四人所為拋棄繼承之意思表示，於七十年間辦理系爭土地所有權移轉登
        記，並無不法。
      (三)已登記不動產所有人之回復請求權，除去妨害請求權，無民法第一百二十五
        條消滅時效之適用，雖經大法官會議解釋第一０七號、第一六四號解釋在案
        ，惟原告等人就系爭土地之爭執，仍有民法第一百二十五條規定十五年時效
        之適用。被告等人於七十年登記為系爭土地之所有權人，迄今已逾十五年，
        原告等人請求消滅塗銷，其請求權早已罹於消滅時效而消滅，是以，原告之
        請求無理由，應予駁回。
    三、證據：未提出證據。
  貳、被告丙○○部分：
      被告丙○○未於言詞辯論期日到場，亦未提出書狀為任何聲明或陳述。
丙、本院依職權向花蓮縣鳳林地政事務所調取系爭土地辦理繼承登記之文件原本，並
    將遺產繼承權拋棄證書上之印文送請法務部調查局鑑定。
    理      由
一、本件被告丁○○、丙○○未於言詞辯論期日到場，核無民事訴訟法第三百八十六
    條各款所列情形，爰依原告之聲請，由其一造辯論而為判決。
二、原告起訴主張被繼承人郭查某於五十七年八月八日死亡而留有系爭七筆土地之遺
    產，當時之繼承人計有郭建成、郭建福、郭桔煌與原告甲○○○、被告丁○○、
    庚○○○、丙○○共七人，其中郭建福已確定拋棄繼承，而郭建成於六十三年四
    月九日死亡，其配偶即原告乙○○○與子女為其繼承人，郭桔煌於七十四年十月
    三日死亡，其配偶即原告戊○○與子女為其繼承人。詎被告竟於七十年間偽造原
    告甲○○○與郭建成、郭桔煌之拋棄繼承證明，將系爭土地移轉登記為其所有，
    核被告之行為乃侵害原告本於繼承所取得系爭土地之所有權，而原告為系爭土地
    之公同共有人，其自得以自己之名義起訴，請求侵害公同共有之共有人即被告三
    人，將系爭土地以繼承為由之登記塗銷，回復為公同共有之狀態。被告則以本件
    訴訟乃固有必要共同訴訟，原告未以全體共有人為原告，自有當事人不適格之情
    形；且原告甲○○○、郭建成、郭桔煌均已於五十七年十月一日出具遺產繼承權
    拋棄證書，並於嗣後提出印鑑證明書表明拋棄繼承之意，則被告所為登記即無所
    謂侵害所有權之情形，再者，原告之請求權亦已罹於消滅時效，是依上理由，均
    應駁回原告之訴等語，資為抗辯。
三、原告起訴主張郭查某於五十七年八月八日死亡，其繼承人有郭建成、郭建福、郭
    桔煌與原告甲○○○、被告丁○○、庚○○○、丙○○共七人，其中郭建福已確
    定拋棄繼承，而郭建成於六十三年四月九日死亡，其配偶即原告乙○○○與子女
    為其繼承人，郭桔煌於七十四年十月三日死亡，其配偶即原告戊○○與子女為其
    繼承人；以及被告於七十年間以郭建福、郭建成、郭桔煌與原告甲○○○於五十
    七年十月一日已拋棄繼承為由，將系爭土地登記為其所有，業據其提出戶籍謄本
    、土地登記謄本、花蓮縣鳳林地政事務所地所一字第一八五一號函暨所附文件為
    證，互核相符，且為被告不爭執，堪信原告之主張為真實。惟被告尚以本件原告
    起訴有當事人不適格、且請求權已罹於消滅時效，以及原告甲○○○與郭建成、
    郭桔煌均已拋棄繼承等情，為其辯詞。
四、按公同共有物被一部分公同共有人侵奪或妨害時，須得侵奪或妨害人以外之公同
    共有人全體之同意，始得提起請求返還或除去妨害之訴，最高法院三十一年十一
    月十九日決議(七)之(二)，可資參照。經查，被繼承人郭查某死亡時關於系爭土地之
    繼承人有郭建福、郭建成、郭桔煌與原告甲○○○、被告丁○○、庚○○○、丙
    ○○共七人，其中郭建福業已拋棄繼承，而郭建成於六十三年四月九日死亡，其
    繼承人有原告乙○○○，與其子女即訴外人郭正文、郭正潭、郭正明、郭武勇、
    郭武實、郭汪柏、郭明貞，且其子女現均為滿二十歲之成年人此有戶籍謄本在卷
    足參；郭桔煌則於七十四年十月三日死亡，其繼承人有原告戊○○，與其子女即
    訴外人郭聖惠、郭錫賢、郭聖娥、郭聖蓮，且其子女均為滿二十歲之成年人，此
    亦有戶籍謄本附卷可稽，則系爭土地如未分割，至今之公同共有人除原告與被告
    之外，應尚有郭正文、郭正潭、郭正明、郭武勇、郭武實、郭汪柏、郭明貞、郭
    聖惠、郭錫賢、郭聖娥、郭聖蓮。而本件原告起訴，乃主張同為系爭土地公同共
    有人之被告侵害其所有權，則其自應依據前開決議之內容，取得其餘公同共有人
    即上述子女十一人之同意，始得以其名義提起返還或除去妨害之訴。然查，原告
    對於此點僅陳述本件訴訟並非固有必要共同訴訟，是以無當事人不適格之情形云
    云，惟本件雖非固有必要共同訴訟，然原告起訴仍應得侵奪或妨害人以外之其餘
    公同共有人之同意，始能滿足其訴訟實施權能，而本件原告迄今均未提出其已取
    得同意之證明，則由原告起訴之事實觀之，顯難認其已具備合法之訴訟實施權能
    ，是被告抗辯本件有當事人不適格之情形，應屬有據。
五、次以，原告主張被告偽造拋棄繼承之證明，並持以為繼承登記，固提出繼承登記
    之相關文件為證：
  (一)惟按文書，依其程式及意旨得認作公文書者，推定為真正，民法第三百五十五條
    第一項定有明文。查，經本院向花蓮縣鳳林地政事務所函調系爭土地辦理繼承登
    記之所有原始文件，於辦理系爭土地繼承登記時，確實附有原告甲○○○以及郭
    建成、郭桔煌之印鑑證明，復有蓋印與印鑑證明相符之印文之遺產繼承權拋棄證
    書，此可參閱卷附花蓮縣鳳林地政事務所地所一字第五四三九號函暨所附臺灣省
    花蓮縣光復鄉公所人民印鑑證明書、臺灣省宜蘭縣蘇澳鎮公所人民印鑑證明書、
    遺產繼承權拋棄證書等件自明。故爾，被告於辦理系爭土地繼承登記時，已提出
    原告甲○○○與郭建成、郭桔煌之遺產繼承權拋棄證書以及印鑑證明書，且必經
    地政機關人員核對印鑑證明與遺產繼承權拋棄證書上之印文相符後，始准予辦理
    繼承登記，如該印鑑互核不符，自無可能准予辦理之。是本院將印鑑證明書與遺
    產繼承權拋棄證書上之印文函請法務部調查局鑑定是否為同一，雖經法務部調查
    局以該印文均係影本且模糊不清為由而無從鑑定，惟此尚不足以否定印鑑證明書
    之真正。從而，前述由臺灣省花蓮縣光復鄉公所以及宜蘭縣蘇澳鎮公所所核發之
    印鑑證明書，均為公務員職務上所製作之文書，且經地政機關人員核對而將之併
    入辦理繼承登記申請書內成為公文書之一部，核屬公文書無誤，則依據前開法條
    意旨，應即推定為真正。原告雖主張遺產繼承權拋棄證書上之印鑑並非由原告甲
    ○○○以及郭建成、郭桔煌親自蓋印，並主張印鑑證明書上之印鑑均係偽造，然
    原告對於此一反於常態之事實均未能舉證以實其說，自難認其主張為有理由。
  (二)至於原告雖又主張遺產繼承權拋棄證書上之拋棄人之簽名均出自同一人所為云云
    ，然按如有用印章代簽名者，其蓋章與簽名生同等之效力，民法第三條第二項定
    有明文，是本件拋棄繼承業經蓋用與印鑑證明相符之印章，已足證明其本意，是
    否由拋棄繼承之人親自簽名，已無關重要，況且原告亦未能證明該簽名確出自同
    一人所為。末以，原告雖主張郭建成於六十三年四月九日死亡，何能於其死後之
    七十年間辦理拋棄繼承登記，然查，郭建成所提出之印鑑證明書其登記日期為四
    十七年七月七日，核發日期為五十七年十月三日、郭桔煌之印鑑證明書登記與核
    發日期均為五十八年一月十五日、甲○○○之印鑑證明書登記與核發日期均為五
    十七年十一月二十七日，此有各該印鑑證明書附於本院調取之前述繼承登記原始
    文件中可稽。是以，原告甲○○○與郭建成、郭桔煌申請印鑑證明之日期均在郭
    查某五十七年八月八日死亡之後，且在郭建成、郭桔煌死亡之前，是原告主張上
    情，顯非事實。是以，雖系爭土地遲至郭建成死後即七十年七月八日始申請辦理
    繼承登記，然該遲延辦理繼承登記之原因無從得知，不得執此臆測即否定拋棄繼
    承之真實。
八、綜合上述，原告雖主張被告偽造拋棄繼承證明，然無法舉證以實其說，且其起訴
    有當事人不適格之情形，從而，原告依據所有物返還請求權，請求被告將系爭土
    地，登記日期七十年六月十七日，以繼承為原因之繼承登記，及其所有權登記應
    予塗銷，為無理由，應予駁回。
七、本件事證已臻明確，兩造其餘主張及攻擊防禦方法，不影響本案之認定及判決結
    果，不予逐一論述，附此敘明。
八、據上論結，本件原告之訴為無理由，依民事訴訟法第三百八十五條第一項前段、
    第七十八條、第八十五條第一項，判決如主文。
中　　　華　　　民　　　國　　九十一　　年　　　七　　　月　　 十　　 日
                                    臺灣花蓮地方法院民事庭
~B審判長法官　陳心弘
~B法　　　官　林碧玲
~B法　　　官　余明賢
右正本證明與原本無異。
如對本判決不服，應於送達後廿日內，向本院提出上訴狀（應抄附繕本）。
~B法院書記官　黃智美
中　　　華　　　民　　　國　　九十一　　年　　　七　　　月　　 十六　　 日
